臺灣高雄地方法院刑事判決　　　　　　　　　　　　九十二年度訴字第一五五三號
　　公　訴　人　臺灣高雄地方法院檢察署檢察官
　　被　　　告　庚○○
　　選任辯護人　陳清和律師
右列被告因違反貪污治罪條例等案件，經檢察官提起公訴（九十二年度偵字第一一九
六一號），本院判決如左：
    主  文
庚○○依據法令從事公務之人員，連續侵占公有財物，處有期徒刑拾壹年，褫奪公權
陸年。所得財物新臺幣貳拾玖萬零壹佰陸拾捌元，應予追繳發還被害人高雄縣茂林鄉
公所，如全部或一部無法追繳發還時，以其財產抵償之。
    事  實
一、庚○○自民國九十年二月間起，任職高雄縣茂林鄉公所擔任該所公共造產風景區
    管理站（以下稱「茂林鄉觀光大門」）收費員，負責販賣管理站門票（清潔費）
    、收取票款、製作門票、年卡收入日報表，並將門票收入繳入公庫等工作，為依
    據法令從事公務之人員。庚○○明知其所收取而持有之每日門票票款係公有財物
    ，應繳入公庫，並應將每日售出全票、半票及團體票之票號、票數、金額等據實
    登載在其職務上所掌日報表之公文書上後呈報上級及審計部門稽核。詎於九十一
    年十月間某日起，見出售門票有跳號情形，及上級僅每日稽核門票收入及日報表
    ，並未每日稽核實際售出票根，而認有機可乘，為填補家計之用而心生貪念，竟
    基於意圖為自己不法所有而侵占公有財物及公務員職務上所掌公文書登載不實之
    概括犯意，自同年十月間某日起，至同年十二月卅一日止，僅將其持有之每日門
    票票款之一部分繳入公庫，一部分則變易持有為所有之意思而連續侵占入己花用
    ，並為避免遭上級及審計部門稽核發現，乃連續將其職務上所掌管之每日日報表
    之公文書上半票門票票號、票數及金額等事項為不實之記載，而持以行使呈報上
    級審計部門稽核而掩飾犯行，足以生損害於茂林鄉公所公庫稽核之正確性。先後
    共計侵占門票票款新臺幣（下同）四十七萬六千八百八十元。嗣於九十二年一月
    初，茂林鄉公所主計室業務助理丁○○製作九十一年十二月份會計報表時，稽核
    門票收入款項，發現庚○○所製作之九十一年十二月廿八日起至同年月卅一日止
    之日報表有出售之門票跳號等異常情形，乃向管理站另一收費員辛○○查詢並核
    對出售門票票根後，經追查始發現上情。庚○○則於上開犯行遭發現後，自願將
    所侵占之門票票款分期返還茂林鄉公所，而於九十二年一月廿四日返還十五萬元
    ，茂林鄉公所並暫時扣繳庚○○之九十二年年終獎金二萬一千元及九十二年一月
    份共計十八日之薪資九千七百十二元，合計三萬六千七百十二元，計庚○○所侵
    占而尚未返還之門票票款為二十九萬零一百六十八元。
二、案經法務部調查局高雄縣調查站移送臺灣高雄地方法院檢察署檢察官偵查起訴。
    理  由
一、訊據被告庚○○雖曾於偵查中，及本院九十二年六月廿六日訊問時坦承前開犯行
    ，惟其後則矢口否認前開犯行，辯稱：可能是有些門票遭其他人做公關送人，其
    後發現票根及門票收入有差額，而怪罪於伊，並令伊於三日內將差額補還鄉公所
    ，但伊無法於短期內補還。而伊上級管理員甲○○及主計室主任己○○對伊說，
    若伊能按照伊在調查站之自白而為陳述，罪會比較輕，或者沒有事情，伊才坦承
    犯行云云（九十二年九月十二日本院準備程序筆錄參照）。
二、經查：
（一）依當時茂林鄉公所內部規定，茂林鄉觀光大門門票係由鄉公所統一外包印製（
      每次十萬張）後，存放在茂林鄉公所觀光課由該課課員兼觀光大門管理站站長
      林岳承（原名丙○○）負責保管，於大門管理站門票快售完前，由大門管理站
      管理員甲○○或其授權之收費員至觀光課向林岳承領取門票，並將領取時間、
      全票、半票領取張數、門票票號等事項填載於分置在觀光課及大門管理站之「
      高雄縣茂林鄉公共造產風景區全票（或半票）簽領清冊」內，觀光課之清冊應
      由領取人、站長簽名，並送觀光課課長蓋章稽核，大門管理站之清冊應由領取
      人、保管人及承辦人簽章，並送觀光課課長蓋章稽核。自九十年二月間起，領
      取之門票在大門管理站由被告負責保管，大門管理站則由被告、辛○○及魏許
      蓮英三人輪流擔任早、晚班售票員，早、晚班收費員，並應將每日出售門票之
      全票、半票及團體票之票號、票數、金額等事項據實登載在門票、年卡收入日
      報表上，每日並將所記載之日報表、售票金額交給被告結算，由被告匯整後將
      日報表送甲○○複核，翌日由被告將門票票款收入存入茂林鄉公所公共造產風
      景區在鳳山市農會茂林代辦處所開立帳戶之公庫內，並將日報表送鄉公所主計
      室稽核等情，為被告所不否認，且經證人茂林鄉公所觀光大門管理站管理員甲○○、前收費員辛○○、魏許蓮英、主計室主任己○○、主計室業務助理丁○○、觀光課課員林岳承及觀光課課長趙文耀等人所證明；另門票收入歸入茂林
      鄉公所公共造產基金中，業務收入項目下之休閒服務收入，亦經丁○○所證明
      。故關於茂林鄉觀光大門管理站販賣門票、收取票款、製作門票、年卡收入日
      報表，並將門票收入繳入公庫等工作，為被告依據法令所從事之公務，門票收
      入則係茂林鄉公所之公有財物，前開日報表則係被告職務上所掌之公文書等事
      實，應可認定。
（二）又依據前開「高雄縣茂林鄉公共造產風景區全票簽領清冊」及「高雄縣茂林鄉
      公共造產風景區半票簽領清冊」之記載，全票部分僅記載至九十一年八月廿三
      日編號Ｇ00000－000000號之門票，半票部分亦僅記載至同日編號
      Ｄ00000－00000號之門票，此有前開簽領清冊扣案可稽。但九十一
      年八月廿三日以後仍有領票送至大門管理站販售之事實，為被告所不否認，且
      至九十一年十二月卅一日止，全票票號已售至Ｇ６０４２８號，半票已售至Ｄ
      ７５８２１號，而事後丁○○清查已售出門票票根，除缺少全票Ｇ１０００１
      －Ｇ２００００及Ｇ５０００１－Ｇ６００００號共計兩萬張門票之票根，及
      半票Ｄ６２５４１－Ｄ６２５００、Ｄ６２５５１－Ｄ６４０００號共計一千
      五百張門票之票根外，其餘均有票根留存之事實，亦經證人丁○○及辛○○二
      人所證明（丁○○九十二年二月十一日調訊筆錄及本院九十三年四月卅日審判
      筆錄參照，惟調訊筆錄誤載半票票根係缺Ｄ６２５０１－Ｄ６４０００號之門
      票票根；及辛○○本院九十三年四月卅日審判筆錄參照），並有Ｄ６２４００
      －Ｄ７５８２１號半票票根（缺Ｄ00000－00000、Ｄ00000－
      00000）扣案可證，且經本院調取觀光大門管理站九十一年九月售出之門
      票票根，其為：全票Ｆ９４８１９－Ｆ１０００００及Ｇ０００００１－Ｇ０
      ０６３３３號及半票Ｄ３７３８１－Ｄ４２５９４號。證人林岳承亦證稱：九
      十一年八月以後被告還曾向伊拿過門票，九十一年十月至同年十二月時仍有領
      票，但因為疏忽而未在簽領清冊上簽名等語（本院九十三年三月廿六日審判筆
      錄參照）。足認九十一年八月廿三日以後，茂林鄉公所相關人員雖未依規定將
      所領門票記載於前開簽領清冊上，但前開有票根留存之門票仍已自觀光課領出
      送至大門管理站售票處，且前開有票根留存之門票票號，均已由大門管理站賣
      出之事實應可認定。
（三）被告雖辯稱：可能有些門票遭他人做公關送人云云，但證人甲○○證稱：門票
      由觀光課領回後放在管理站櫃子裏，由被告保管，收費員要售票時按流水號自
      行取出來賣，賣出之票根亦由被告負責保管。伊在擔任管理員期間，鄉公所並
      無將應出售的門票送人等語（本院九十三年三月廿六日審判筆錄參照）。另證
      人林岳承亦證稱：通常是由收費員來向伊拿門票，伊並不曾把票送人，鄉公所
      也沒有誰曾向伊拿票去送人等語（本院九十三年三月廿六日審判筆錄參照）。
      證人趙文耀亦證稱：伊並不曾要求站長林岳承將門票送給別人，也不曾發現林
      岳承將門票送給別人之情事等語（本院九十三年三月廿六日審判筆錄參照）。
      證人辛○○亦證稱：這些門票均有流水號，不會免費送人等語（本院九十三年
      四月卅日審判筆錄參照）。另證人即茂林鄉公所擔任風景區各據點清潔工作之
      戊○○亦證稱：不曾有人送伊門票等語（本院九十三年三月廿六日審判筆錄參
      照）。參照證人魏許蓮英證稱：售出門票之票根即放在售票室櫃子內，沒有鎖
      等語（本院九十三年三月廿六日審判筆錄參照），證人辛○○證稱：售出門票
      的票根我們按號碼整理好，放在售票處的一個櫃子裏，主計室有時會去查等語
      （本院九十三年四月卅日審判筆錄參照）。故據前開證人所證，並無證據可以
      證明該門票有如被告所辯稱遭他人做為公關送人之情事，且門票於出售後其票
      根則均留存在售票室內以備稽核，雖票根之保管並不週全，但若留存在售票室
      櫃子內的票根，即係收費員已售出之門票無訛。
（四）證人丁○○證稱：原扣案的九十一年十二月一日起至同年月卅一日止之日報表
      是案發後鄉公所為符合所推算的實際出售門票票款而要求被告重新製作的，並
      非被告原始製作的十二月份日報表，伊則另有留存被告原始製作的十二月份日
      報表等語（本院九十三年三月廿六日審判筆錄參照）。又稱：伊於九十二年一
      月一日要依據九十一年十二月之日報表製作門票出售統計表時，被告尚未將九
      十一年十二月廿八日以後的日報表送來，伊乃向被告催，被告就將九十一年十
      二月廿八日以後的日報表送來。但伊發現九十一年十二月廿八日的日報表記載
      早班全票票號自Ｇ４１１１６至Ｇ４１２９９號，但晚班全票票號則自Ｇ４１
      １１７至Ｇ４１２１７號，早班半票票號自Ｄ５８６２８至Ｄ５８７４０，但
      晚班半票票號則自Ｄ５８６２９至５８７２０號，亦即日報表所記載之早、晚
      班所出售之全、半票之票號並不相連；又九十一年十二月卅一日的日報表所記
      載的全票售出票號為Ｇ４１９１３至Ｇ４１９６８號，依此票號則售出票數應
      為八十八張，但日報表上只記載五十六張，其記載與應售出之票數也不相符（
      伊當時曾在原始報表上以藍筆將原稿修改以推算實際售出票數之草稿），伊乃
      打電話到售票處問當時當班的收費員辛○○，辛○○告知伊，至九十一年十二
      月卅一日止，實際上全票已出售至Ｇ６０４２８號，半票則已出售至Ｄ７５８
      ２１號，但此與被告所送來的日報表上記載則並不符合，伊乃開始清查。因為
      九十一年九月底時，伊曾清查過日報表售出票數，當時與伊曾清查已出售之門
      票票根，而確認日報表上之記載與實際已出售之門票票根相符，但清查日報表
      記載是否與實際出售之門票票根相符之事，原是大門管理員平時應做的工作，
      故伊自同年十月起即未曾去做此確認，一直到九十二年一月發現有前開問題，
      才再去清查日報表、出售票號、票根及票款收入，清查後發現全票雖已出售至
      Ｇ６０４２８號，但缺票號自Ｇ１０００１至Ｇ２００００號及自Ｇ５０００
      １至Ｇ６００００號共兩萬張全票之票根且找不到該票根，因找不到該兩萬張
      全票票根，故不敢認定該兩萬張全票亦已全部售出，故無法確認該兩萬張全票
      之票款亦為被告所侵占；但當時半票既已出售至Ｄ７５８２１號，且有票根留
      存（實際則仍缺一千五百張半票票根，詳如後述），因而認定有票根留存的才
      是已出售的門票，再根據已出售之門票票數計算票款收入，而認定有五十三萬
      六千八百八十元（實際應為四十七萬六千八百八十元，詳如後述）的門票票款
      被告未存入公庫，而認為是被告侵占，並為作帳方便，而將被告侵占的門票票
      款折合每張票價四十元之半票數量，而共計為相當於一萬三千四百二十二張之
      半票票款，並在記載上認定該一萬三千四百二十二張為票號自Ｄ６２４００至
      Ｄ７５８２１號之半票，而且為配合找不到的兩萬張全票票根，而將被告原始
      記載之日報表上全票票號自九十二年十二月一日起多加一萬號（即跳一萬號）
      ，以及又在該月之門票出售統計表上備註欄記載自Ｇ５０００１至Ｇ６０００
      ０號缺號，以使該未找到的二萬號全票門票票根與門票票款收入相符等語（本
      院九十三年四月卅日審判筆錄參照）。證人丁○○前開所證，並與附卷之被告
      製作之自九十一年十月一日起至同年十二月卅一日止之原始日報表（審判二卷
      參照），及扣案之九十一年十月一月起至同年十二月卅一日止之茂林鄉公所公
      共造產風景區門票出售統計表（附統計表、日報表及其中十二月份之日報表係
      被告事後被要求重新製作）、自Ｄ６２４００至Ｄ７５８２１號之半票票根（
      其中係缺Ｄ６２５４１－Ｄ６２５００、Ｄ６２５５１－Ｄ６４０００號共計
      一千五百張，而非丁○○於調訊時所證之Ｄ６２５０１至Ｄ６４０００號之一
      千五百張），以及本院向茂林鄉公所調取之九十一年九月份之日報表及門票票
      根相符合。另證人辛○○及魏許蓮英二人亦均證稱：均依規定按實際出售票號
      記載於當班時之日報表上後交給被告匯整，被告匯整後交給丁○○之日報表均
      非伊等之字跡等語（本院九十三年三月廿六日及同年四月卅日審判筆錄參照）
      。足證被告所製作之九十二年十月至同年十二月之日報表確有與實際售出票號
      不符之情事。
（五）綜上所述，證人丁○○前開所證，其所清查有票根之門票，確由管理員甲○○
      或被告、辛○○及魏許蓮英三名收費員自觀光課領出，並均係三名收費員已出
      售之門票。參諸被告係匯整日報表之人，而前開九十一年十月起至同年十二月
      止之日報表記載又與實際出售票號不符，又確定已出售之門票之應收票款與被
      告實際存入公庫之門票票款不符，另被告又曾於偵查中及本院九十二年六月廿
      六日訊問時自白自九十一年十月起至同年十二月止，侵占門票票款，故認被告
      前開自白應與事實相符，故前開由丁○○所清查出之九十一年十月一日起至同
      年十二月卅一日止之門票票根，其與被告存入公庫之門票票款差額，應可認定
      係被告侵占之門票票款。證人丁○○雖於調訊時證稱：總計Ｄ６２４００至Ｄ
      ７５８２１號，數量一萬三千四百二十二張之半票，總金額為五十三萬六千八
      百八十元，有出售問票之票根，但是卻無繳入公庫紀錄，但尚缺Ｄ６２５０１
      至Ｄ６４０００等一千五百張票根等語，經與扣案該半票票根對照，應係缺Ｄ
      ６２４０１至Ｄ６２５００及Ｄ６２５５１至Ｄ６４０００號之一千五百張半
      票票根，此有該半票票根扣案可憑，故證人丁○○前開關於此部分所證，容有
      誤會。另該等一千五百張之半票既無票根留存，且據扣案之前開半票簽領清冊
      ，亦無法證明該一千五百張半票業由甲○○或被告等三名收費員所領出，亦無
      法證明該一千五百張半票業已由收費員售出之事實，故此等缺少票根之半票門
      票票款，應不能認定亦係遭被告侵占外，至於其他留有票根之門票票款則仍可
      認定係由被告侵占入己，其總金額應為四十七萬六千八百八十元。故被告事後
      否認犯行所辯，應不足採信，被告犯罪事證明確，其犯行洵堪認定。
三、核被告係依據法令從事公務之人員，其將所收取之管理站門票票款侵占入己之所
    為，係犯貪污治罪條例第四條第一項第一款之侵占公有財物罪。又被告為掩飾侵
    占犯行而將不實之每日售出門票之票號、票數、金額等事項登載於其職務上所掌
    之門票、年卡收入日報表之公文書，每日並將所記載之日報表送其上級管理員甲○○複核，又將日報表送鄉公所主計室稽核等所為，足以生損害於茂林鄉公所公
    庫稽核之正確性，所為係犯刑法第二百十六條、第二百十三條行使公務員登載不
    實之文書罪。其公務員職務上文書登載不實之低度行為，為行使之高度行為所吸
    收，不再論罪。被告先後多次侵占、行使公務員登載不實文書等犯行，均時間緊
    接，手段相同，顯各基於同一概括犯意為之，為連續犯，均應以一罪論，並加重
    其到。被告所犯上開二罪間，有方法及結果之牽連關係，應從一重之侵占公有財
    物罪處斷。公訴人雖認為被告侵占之金額總計為五十三萬六千八百八十元，但查
    無票根之前開一千五百張半票門票票款並無證據足證亦係被告侵占，故被告侵占
    之金額應為四十七萬六千八百八十元業如前述，超出此部分之犯行犯罪不能證明
    ，原應為無罪之諭知，惟公訴人認此部分與前揭論罪部分既有連續犯之裁判上一
    罪關係，爰不另為無罪之諭知，併此敘明。另公訴人認被告於偵查中自白，依法
    應減輕其刑，又已清償還部分款項共計十五萬元，衡情非無可憫等語，惟得依貪
    污治罪條例第八條第二項之規定減輕其刑者，必具備（一）犯同條第四條至第六
    條之罪，在偵查中自白。（二）如有所得並自動繳交全部所得財物之要件，兩者
    缺一不可（最高法院八十八年台上字第三七四三號判決意旨參照）。查被告除已
    於九十二年一月廿四日返還十五萬元部分，有茂林鄉公所九十三年二月三日茂鄉
    觀光字第○九三○○○○一五二號函及所附之該所公共造產基金繳款書影本一紙
    附卷可稽，又被告及另二位收費員另與茂林鄉公所協調同意將九十二年年終獎金
    及九十二年一月份十八日之薪資暫為扣繳入庫，三人合計十一萬零一百三十六元
    ，其中被告部分為三分之一即三萬六千七百十二元，亦即與前開十五萬元合計，
    被告已返還茂林鄉公所之金額合計為十八萬六千七百十二元，此有茂林鄉公所九
    十三年四月十六日茂鄉觀光字第○九三○○○二三七四號函一紙附卷可稽，計被
    告侵占而尚未返還之門票票款為二十九萬零一百六十八元。亦即被告雖曾於偵查
    中自白，但並未自動繳交全部所得財物，其與該條減輕之規定不符，尚不得依該
    項規定減輕其刑，亦附此敘明。爰審酌被告趁茂林鄉公所稽核門票收入之疏失為
    補家計心存貪念而犯本案之犯罪動機有損公務純潔性，犯後雖曾坦承犯行並返還
    部分財物，但事後又否認犯行而心存僥倖，並無悔意，惟所侵占之財物尚非鉅大
    ，又已返還部分財物等，及其他一切情狀，爰量處如主文所示之刑，並依貪污治
    罪條例第十七條規定宣告褫奪公權六年。另被告犯後已繳回十八萬六千七百十二
    元，業如前述，所侵占之款項尚餘二十九萬零一百六十八元尚未返還被害人茂林
    鄉公所，爰依同條例第十條第一、二項規定予以追繳，並返還被害人茂林鄉公所
    ，若全部或一部無法追繳時，則以其財產抵償之。
據上論斷，應依刑事訴訟法第二百九十九條第一項前段，貪污治罪條例第二條前段、
第四條第一項第一款、第十條第一、二項、第十七條、刑法第十一條、第五十六條、
第二百十六條、第二百十三條、第五十五條、第三十七條第二項，判決如主文。
本案經檢察官乙○○到庭執行職務。
中      華      民      國    九十三    年      八      月    三十一    日
                              臺灣高雄地方法院刑事庭
                                  審判長法官  邱明弘
                                        法官  胡宜如
                                        法官  王雅苑
右正本證明與原本無異。
如不服本判決，應於判決送達後十日內，向本院提出上訴狀。
                                        書記官 黃琬婷
中      華      民      國    九十三    年      八      月    三十一    日
附錄法條：
貪污治罪條例第二條
依據法令從事公務之人員，犯本條例之罪者，依本條例處斷；其受公務機
關委託承辦公務之人，犯本條例之罪者，亦同。
貪污治罪條例第四條
有下列行為之一者，處無期徒刑或十年以上有期徒刑，得併科新台幣一億
元以下罰金：
一  竊取或侵占公用或公有器材、財物者。
貪污治罪條例第八條
犯第四條至第六條之罪，在偵查中自白，如有所得並自動繳交全部所得財
物者，減輕其刑；因而查獲其他共犯者，減輕或免除其刑。
貪污治罪條例第十七條
犯本條例之罪，宣告有期徒刑以上之刑者，並宣告遞奪公權。
刑法第二百一十三條
公務員明知為不實之事項，而登載於職務上所掌之公文書，足以生損害於
公眾或他人者，處一年以上七年以下有期徒刑。
行使第二百十條至第二百十五條之文書者，依偽造、變造文書或登載不實
事項或使登載不實事項之規定處斷。
